臺灣高等法院臺南分院民事判決　九十年度上字第一九五號　ｅ
　　　上　訴　人　乙○○○
　　　被　上訴人　甲　○　○
右當事人間因侵權行為損害賠償事件，上訴人對於中華民國九十年六月二十一日台灣
雲林地方法院第一審判決（八十七年度重訴字第八一號）提起上訴，本院判決如左：
　　　主　　　文
上訴駁回。
第二審訴訟費用由上訴人負擔。
　　　事　　　實
甲、上訴人方面：
一、聲明：(一)、原判決關於駁回上訴人之請求在新台幣（下同）伍佰萬元之部分廢棄
　　。(二)、被上訴人應給付上訴人伍佰萬元及自原審起訴狀繕本送達之翌日起至清償
　　日止，按年息百分之五計算之利息。(三)、第一、二審訴訟費用由被上訴人負擔。
二、陳述：除與原判決記載相同者，茲引用之外，補稱：
（一）本件賠償金額原請求一千萬元，茲減縮為五百萬元。
（二）上訴人知悉被上訴人散發妨害名譽之傳單時，未超過二年之時效期間，原判決
      以時效為由駁回上訴人之請求，上訴人不能心服。
（三）上訴人並無於原審言詞辯論時自認在八十二年就知道傳單之事，應放錄音帶求
      證，筆錄是有錯誤。
（四）傳單是事後經不詳之人寄給上訴人，上訴人知悉時，未逾時效。
（五）被上訴人於八十二年競選雲林縣縣長期間，以其後援會之名義虛構上訴人貪瀆
　　　、特權超貸、鴨霸、政治立場多變、大言不慚、表裡不一云云，意圖散布於眾
　　　而發出競選傳單，誹謗犯行至為明顯。
（六）上訴人係高職畢業，被上訴人文宣故意寫為初中畢業，且毫無事實根據竟謂上
      訴人花錢向文化掮客買受人文學博士。毫無事實根據詆毀上訴人貪贓枉法，上
      訴人並無以土地超貸之事，被上訴人虛構事實，至為灼然。被上訴人謂上訴人
      拿公帑做人情，上訴人既非公務員，有何公帑可做人情。又批評上訴人眼光短
      淺，因小失大，顯然意圖使上訴人不當選而詆毀上訴人之名譽，至為灼然。
（七）上訴人自從事黨外民主運動以來，廉潔自持，廣受民眾肯定，被上訴人當時身
      為一縣之長，不知謹言慎行，竟利用文宣污衊上訴人特權超貸、貪贓枉法、利
      己害人，並將上開不實言論散佈全縣，對上訴人傷害非小。雲林縣縣長競選期
      間，上訴人囿於財力、人力，並無健全之競選團隊，當時並未蒐集或見聞被上
      訴人散發不利上訴人之文宣，而選後上訴人深知民主政治進退之道，更不可能
      再探究競選期間彼此之言論。事後上訴人之所以知悉被上訴人散佈不實文宣肇
      因於八十六年間熱心選民知悉上訴人因違反選罷法遭起訴，打抱不平，主動出
      示競選文宣資料予上訴人，上訴人至此始知被上訴人有嚴重詆毀上訴人名譽之
      行為，進而提出刑事自訴及附帶民事起訴程序，故自知悉起至起訴時，不逾越
      時效，被上訴人所為時效抗辯顯無理由。
三、證據：援引第一審所提證據，聲請勘驗聽取原審言詞辯論錄音帶。
乙、被上訴人方面：
一、聲明：(一)、請求駁回上訴人之上訴。(二)、第二審訴訟費用由上訴人負擔。
二、陳述：除與原判決記載相同者，茲引用之外，補稱：
（一）上訴人確於原審審理中法官問何時知道被上訴人文宣上有如此之記載時，表示
　　　在八十二年十一月份選後沒有多久，應該也是在八十二年底，人家提供給我的
　　　等語，有原審審理筆錄為憑，上訴人空言否認，顯不足採。
（二）上訴人既於八十二年底即知被上訴人對伊毀謗，卻遲至八十六年始提出損害賠
      償之訴訟，其侵權行為損害賠償請求權早已罹於時效而消滅，原審駁回上訴人
      之請求，並無任何不當之處。
三、證據：援引第一審所提證據。
　　　理　　　由
一、本件上訴人起訴主張：被上訴人於八十二年雲林縣縣長競選期間，以其後援會名
    義，於競選傳單上虛構上訴人貪瀆、特權超貸、鴨霸、政治立場多變，初中畢業
    學歷，花錢向文化掮客買受人文學博士等不實事項，並散佈於眾，爰依民法第一
    百八十四條第一項前段、第一百九十五條第一項規定，請求被上訴人賠償非財產
    上損害一千萬元及其法定遲延利息等語（上開請求經原審判決上訴人敗訴後，上
　　訴人僅就其中五百萬元本息部分聲明不服，合先敘明）。被上訴人則以：其雖因
　　於八十二年雲林縣縣長競選期間，違反公職人員選舉罷免法，經法院判處有期徒
　　刑四月，褫奪公權一年，緩刑二年確定，惟上訴人遲至八十七年五月十七日始起
　　訴，其請求權已因經過二年未行使而消滅等語，資為抗辯。
二、經查：上訴人主張被上訴人於八十二年間，於競選文宣上記載上訴人貪瀆、特權
　　超貸、鴨霸、政治立場多變，初中畢業學歷，花錢向文化掮客買受人文學博士等
　　語，並將上開文宣散佈於全縣等情，業據上訴人提出其內有被上訴人簽名之選舉
　　海報影本一紙為證，且為被上訴人所不爭執，堪信上訴人此部分主張為真實。
三、次查：臺灣雲林地方法院檢察署檢察官以七十一年度偵字第二九五二號、第二九
　　五八號、第二九五九號起訴書對訴外人陳老讚提起公訴一案，業經臺灣雲林地方
　　法院審理，並判決陳老讚無罪確定，有台灣雲林地方法院八十六年度自字第七號
　　刑事卷宗所附之同院七十二年度訴字第十四號判決可稽。觀其判決理由，係指蘇
　　東啟貸款，而未提及上訴人。是被上訴人謂上訴人貪贓枉法，利己害人，七十一
　　年間以土地超貸等語，顯與事實不符。又被上訴人因以文字傳播上開不實之事，
    業經法院判處有期徒刑四月，褫奪公權一年，緩刑二年確定，亦經原審調閱台灣
    雲林地方法院八十六年度自字第七號、本院八十七年度上字第一六五九號、八十
　　八年度上更（一）字第四五二號、最高法院八十九年度台上字第五七九○號刑事
　　卷宗查核無訛。另被上訴人指稱上訴人花錢購買人文學博士云云，被上訴人則迄
　　未能舉證以實其說。被上訴人雖在文宣中附加括號表明引用自「政治老千」一書
　　，然被上訴人對其事實並未查證，縱刑事判決認被上訴人就此部分內容無犯罪故
　　意，惟於民事侵權責任上，其有疏於查證之過失甚明。按本件上訴人歷任雲林縣
　　縣議員、台灣省省議員等民意代表多年，廣為雲林地區人民所熟知，乃被上訴人
　　竟指稱其貪贓枉法、特權超貸、花錢購買博士學位云云，當使社會對其人格之評
　　價產生貶抑。是上開文宣內容確已侵犯上訴人之名譽至明。
四、按因故意或過失，不法侵害他人之權利者，負損害賠償責任；不法侵害他人之名
    譽，或不法侵害其他人格法益而情節重大者，被害人雖非財產上之損害，亦得請
　　求賠償相當之金額，其名譽被侵害者，並得請求回復名譽之適當處分，修正前民
　　法第一百八十四條第一項前段及第一百九十五條第一項固分別定有明文，且上訴
　　人亦得據此請求被上訴人賠償其損害。惟按「因侵權行為所生之損害賠償請求權
　　，自請求權人知有損害及賠償義務人時起，二年間不行使而消滅」，民法第一百
　　九十七條第一項前段亦有明文規定。上訴人雖主張其遲至八十六年間，經熱心選
　　民寄送海報，始得知於八十二年雲林縣長選舉期間，遭被上訴人以散發不實之競
　　選文宣方式誹謗云云。惟查上訴人於八十二年間即握有前開文宣，業據上訴人於
　　原審九十年四月十九日言詞辯論期日所自認，有言詞辯論筆錄為證；上訴人雖又
　　主張筆錄之記載有誤云云，惟經本院勘驗聽取原審九十年四月十九日言詞辯論錄
　　音帶結果，則已因錄音品質不佳，聽不清楚其內容；（見本院卷第七十一頁筆錄
　　），此外上訴人復未就其主張之上開筆錄記載不實之事項舉證以實其說，依最高
　　法院二十年上字第二九四號判例「法院依法製成之筆錄，為公文書之一種，苟非
　　確有反證足以證明其記載不實，即不容空言指為錯誤」之意旨，自不容其於事後
    任意推翻言詞辯論筆錄記載之真實性。且上訴人僅空言主張該文宣由熱心選民提
    供云云，惟究由何人提供，則迄未見上訴人舉證以供調查；況選舉文宣於一般人
    並無何保存實益可言，若謂一般選民於選舉結束後，仍保留文宣近四年之久始寄
    予上訴人，顯違常情。且本件文宣係於八十二年雲林縣長選舉期間，被上訴人按
    全縣戶數，以夾報、人工散發等方式發放，總數為二十萬份，此據證人林中文於
    原審九十年六月七日言詞辯論期日證述明確，參酌上開競選文宣散發方式、數量
    ，及競選期間候選人競爭激烈等情，上訴人稱其至八十六年間始知悉侵害事實，
    更顯與常理有違。從而，上訴人於八十二年間即已知悉上開誹謗文宣之存在，且
    上開誹謗文宣上確有被上訴人甲○○之簽名，亦有文宣影本在卷可稽，是上訴人
    於八十二年間，即已知悉侵權行為人係被上訴人無疑。
五、綜前所述，上訴人既於八十二年間即已知悉損害及賠償義務人之存在，則其上開
　　因侵權行為所生之損害賠償請求權，其時效於八十二年間即應開始起算。詎上訴
　　人竟遲至八十七年五月十九日始為損害賠償之請求（見台灣雲林地方法院八十七
　　年度重附民字第四號所附之附帶民事訴訟起訴狀），其請求權顯已罹於二年之時
　　效而消滅，茲被上訴人既已為時效之抗辯，則上訴人依據侵權行為之法律關係請
　　求被上訴人給付五百萬元及其法定遲延利息，即無理由，原審因而為上訴人敗訴
　　之判決，並駁回其假執行之聲請，於法並無不合。上訴意旨仍執陳詞指摘原判決
　　不當，求予廢棄改判，為無理由，應予駁回。
六、本件事證已臻明確，兩造其餘主張及舉證，核與判決結果無影響，爰不一一論述
    ，併此敘明。
據上論結，本件上訴為無理由，依民事訴訟法第四百四十九條第一項、第七十八條，
判決如主文。
中　　　華　　　民　　　國    九十一    年　　　五　　　月      七      日
　　　　　　　　　　　　　　　　　　臺灣高等法院臺南分院民事第二庭
                                        審判長法官　吳　　志　　誠
                           　    　           法官　李　　文　　賢
                              　    　        法官　楊　　省　　三
右為正本係照原本作成。
如對本判決上訴，須於判決送達後二十日內向本院提出上訴狀，未表明上訴理由者，
應於上訴後二十日內向本院提出理由書。
中　　　華　　　民　　　國    九十一    年　　　五　　　月      八      日
　　　　　　　　　　　　　　　　　　　　法院書記官　謝　　淑　　玉
